【裁判字號】    98,上訴,1691
【裁判日期】    981105
【裁判案由】    妨害公務
【裁判全文】
臺灣高等法院臺中分院刑事判決        98年度上訴字第1691號
上  訴  人
即  被  告  乙○○
選任辯護人  劉瑩玲律師
上列上訴人即被告因妨害公務案件，不服臺灣南投地方法院98年
度訴字第10號中華民國98年6月24日第一審判決（起訴案號：臺
灣南投地方法院檢察署97年度偵字第3951號），提起上訴，本院
判決如下：
    主    文
上訴駁回。
    犯罪事實
一、乙○○於民國95年2月8日，因違反水土保持法案件，而為南
    投縣政府警察局仁愛分局警員何志華會同南投縣仁愛鄉（以
    下簡稱為仁愛鄉）公所負責水土保持業務之約僱人員杜葳，
    在仁愛鄉○○村○○○○道路22.5公里下方約100公尺處之
    山坡地查獲，並當場扣得乙○○所有供違反上開案件所使用
    之機具即三菱牌黃色挖土機1台，且於翌日（即2月9日）由
    警方將上開扣案之挖土機委託給乙○○保管。詎乙○○明知
    上開扣案之挖土機乃警方基於職務上之關係所委託其代為掌
    管者，竟基於隱匿公務員職務上委託第三人掌管之物品之犯
    意，於95年2月9日受託保管後，至同年3月8日杜葳再會同在
    南投縣政府負責山坡地違規查報取締業務之周茂照前往會勘
    前之某時，將該台挖土機移往他處隱匿而不知去向。嗣因乙
    ○○所違反水土保持法之案件，由臺灣南投地方法院以96年
    度訴字第526號判處有期徒刑7月，減為有期徒刑3月又15日
    ，得易科罰金，緩刑2年，並將扣案之挖土機1台宣告沒收確
    定後，為臺灣南投地方法院檢察署檢察官執行上述判決欲沒
    收該台挖土機時，據乙○○表示已不知去向，始進而查獲上
    情。
二、案經臺灣南投地方法院檢察署檢察官自動檢舉偵查起訴。
    理    由
壹、證據能力部分：
    按被告以外之人於審判外之陳述，雖不符刑事訴訟法第159
    條之1至同條之4之規定，而經當事人於審判程序同意作為證
    據，法院審酌該言詞陳述或書面陳述作成時之情況，認為適
    當者，亦得為證據；當事人、代理人或辯護人於法院調查證
    據時，知有第159條第1項不得為證據之情形，而未於言詞辯
    論終結前聲明異議者，視為有前項之同意；乃該法第159條
    之5所明定。查下列於本件判決中經援引為證據者，包括南
    投縣政府警察局仁愛分局會勘紀錄、扣押物品目錄表、責付
    保管單等各1份、查獲現場照片8張、臺灣南投地方法院96年
    度訴字第526號宣示判決筆錄正本1件、南投縣政府95年2月2
    7日府流保字第09500351830號函與南投縣違規使用山坡地案
    件現場會勘記錄等影本各1份、仁愛鄉發祥村之村長張仁於
    所出具之證明書1件、95年日月潭氣象站逐日雨量資料1份、
    臺視新聞全球資訊網所刊登六九水災之報導1則、被告於96
    年5月29日所提出附於臺灣南投地方法院96年度訴字第526號
    卷第17頁背面上方之照片1張，因檢察官與被告乙○○及其
    選任辯護人於本院辯論終結前，對於證據能力均不爭執，本
    院審酌各該證據作成時之狀態，也認無不法取供之情形，且
    適合作為本案之證據，故依前開刑事訴訟法之規定，上列各
    項證據均有證據能力，先予敘明。
貳、實體部分：
  一、訊據被告乙○○雖不爭執於前述時、地，因違反水土保持
      法案件，而為警員何志華會同仁愛鄉公所承辦人杜葳當場
      查獲，並扣得其所有於上開案件中使用之機具即三菱牌黃
      色挖土機1台，且於查獲翌日受警方委託保管，及95年3月
      8日，杜葳與南投縣政府承辦人周茂照曾再前往現場會勘
      等情節；惟矢口否認前揭犯行，辯稱該台挖土機自被警方
      查扣後，即一直停放在現場，後因95年6月9日發生水災而
      遭溪水沖走，非其加以隱匿云云。而選任辯護人則為其辯
      護略以：被告並無犯罪之動機與故意，因扣案之挖土機1
      台已老舊，價值甚低，被告若有意敷衍執行檢察官，只須
      購買相似且即將報廢之挖土機以供執行即可，正因被告心
      中坦蕩，始據實陳明遭洪水沖走；又杜葳於原審為證時，
      原先證述對其至現場勘驗之次數、何人在場、會勘目的等
      事項，均已不復記憶，乃其後來竟能肯定於95年3月8日會
      勘時，現場並無挖土機，實非合理；再者，周茂照負責取
      締山坡地違規開發之工作，案件多且情節類似，其對本件
      於95年3月8日履勘現場時之情節，理當印象模糊，互相混
      淆，故於原審所為證詞，不可採信等語。經查：
  （一）被告前因違反水土保持法案件，於95年2月8日，經警員
        何志華會同仁愛鄉公所承辦人杜葳，在仁愛鄉○○村○
        ○○○道路22.5公里下方約100公尺處之山坡地查獲，
        當場扣得被告所有之三菱牌黃色挖土機1台，警方並於
        翌日（即2月9日）將上開扣案之挖土機委由被告保管，
        及被告上開違反水土保持法案件，後由臺灣南投地方法
        院以96年度訴字第526號判處有期徒刑7月，減為有期徒
        刑3月又15日，得易科罰金，緩刑2年，並將扣案之挖土
        機1台宣告沒收確定，然臺灣南投地方法院檢察署檢察
        官執行上開判決時，被告卻無法提出該台挖土機等事實
        ，業據證人何志華、杜葳於原審結證在卷（見原審卷第
        72-75、100-104頁），並為被告所不爭執，且有南投縣
        政府警察局仁愛分局會勘紀錄、扣押物品目錄表、責付
        保管單等各1份、查獲現場照片8張（以上見南投縣政府
        警察局仁愛分局投仁警刑字第0950000692號刑案偵查卷
        宗第10-16頁）及上開96年度訴字第526號宣示判決筆錄
        正本1件等附卷可稽。
  （二）按刑法第138條所謂公務員委託第三人掌管之物品，係
        指該物品由公務員基於職務上之關係委託第三人代為掌
        管者而言，此所謂第三人並不排除受扣押之本人，故經
        扣押之物品，縱經交由受扣押之本人保管，仍不失為公
        務員委託第三人保管之物品，該受扣押之本人如有毀棄
        、損壞或隱匿情事，仍應成立刑法第138條之罪（最高
        法院87年度台上字第1649號判決意旨參照）。查本件經
        扣案之三菱牌黃色挖土機1台雖為被告所有，然於95年2
        月9日經警方委由被告保管後，既不失為公務員委託第
        三人所保管之物品，則被告於此後負責保管之期間，自
        不可加以毀棄、損壞或隱匿，否則即構成刑法第138條
        之妨害公務罪。
  （三）惟南投縣政府就被告於95年2月8日所違反水土保持法之
        案件，為了解實地情形，曾指派該府承辦人周茂照，再
        會同前述仁愛鄉公所之杜葳，於95年3月8日至現場會勘
        ，結果認被告未先擬具水土保持計畫送審核可，擅自擴
        大農路開挖，已違反水持保持法第23條第2項規定等事
        實，有該府95年2月27日府流保字第09500351830號函、
        南投縣違規使用山坡地案件現場會勘記錄等影本各1份
        附卷可參（見臺灣南投地方法院檢察署95年度偵字第82
        9號卷第38-41頁），並經被告肯認無誤。且杜葳就上開
        第2次至現場會勘之情節，於原審法院審理時具結證述
        ：95年3月8日會勘記錄內「杜葳」之簽名乃其親自所簽
        ，此次係為配合南投縣政府作出行政處分，才再一同前
        往會勘，第1次於95年2月8日至現會勘時，他是站在力
        行產業道路22.5公里那裡的柏油路邊看現場，該處剛好
        是一個彎道，第2次去勘驗時也是站在同一地點觀看，
        但第1次有看見挖土機，第2次則沒有看見挖土機，他並
        未問被告為何現場沒有挖土機等語（見原審卷第104-10
        7頁）。另證人周茂照亦於原審結證稱：95年3月8日他
        曾去現場，因為仁愛鄉公所有移送違規資料到縣政府，
        所以他到現場去看，當天有他與鄉公所承辦人杜葳及被
        告到場，警察則無到場，當時他有看到簡易的工寮，但
        現場沒有挖土機，而且他是從路口走到工寮，沿途都沒
        有看到挖土機，如果是依照警方前於95年2月8日查獲時
        所拍攝之照片，顯示工寮旁有挖土機，則他於95年3月8
        日在現場勘查時，一定可以看到挖土機，但他當天確實
        沒有看到挖土機等語（見原審卷第108-112頁）。
  （四）而至本院審結時止，均未見被告或其選任辯護人提及證
        人杜葳、周茂照與被告之間有何結怨、嫌隙或其他具體
        利害關係之糾葛，杜、周2人復均經原審於其等作證前
        告知作證義務及偽證之處罰，並命朗讀結文後具結在卷
        （見原審卷第99、121、122頁），皆明知不實之證詞反
        將招致本身受到刑法偽證罪之追訴、處罰，而足認其等
        尚無偽證之必要及動機；尤其在證人周茂照部分，觀其
        所制作之「南投縣違規使用山坡地案件現場會勘記錄」
        1份（見前開95年度偵字第829號卷第40-41頁），其中
        並無特別言及現場是否有停放挖土機或其他類此情節之
        任何記載，更可確定其無須為維護上開會勘記錄所載之
        正確性，而不顧實情，逕為不利於被告之陳述。是案經
        從卷內可考之各項證據資料加以檢驗後，證人杜葳及周
        茂照所為證詞之憑信性，並無任何可疑之處，自適合採
        為判斷本件事實之基礎。復觀其等於原審為證時，經予
        隔離調查，仍先後證稱於95年3月8日至現場會勘時並未
        看到挖土機等語，而互核相符，故扣案之三菱牌黃色挖
        土機1台顯係於95年2月9日委託給被告保管後，至杜、
        周2人於同年3月8日前往會勘前之某時，即已被移往他
        處。選任辯護人雖為被告辯稱證人杜葳於原審為證時，
        起初對於被詢及之待證事項均不復記憶，後來竟能肯定
        於95年3月8日會勘時，現場並無挖土機，實非合理；另
        證人周茂照負責取締山坡地違規開發之工作，案件多且
        情節類似，其就95年3月8日會勘時之情節，理當印象模
        糊，互相混淆，故其等於原審所為證詞，均不可採信等
        語。然觀證人杜葳作證之始末，起初固對當初承辦此件
        違反水土保持法案之若干情節表示印象模糊或已經忘記
        了等語，惟經原審法院提示相關卷證資料而喚起其記憶
        後（見原審卷第103-105頁），其方肯定於95年3月8日
        會勘時，在現場並未看到挖土機，此項轉折並無突兀不
        合事理之處。有關周茂照部分，則無任何事證可疑其故
        為不實之陳述，前已敘明，況其所言在會勘現場並未看
        到挖土機之證詞，與杜葳先後呼應，得有擔保，至於對
        過往特定事務記憶之強弱，本即因人而異，以其得為公
        務員乙節觀之，記憶力應不亞於常人，若僅以事過多時
        即略去其證詞具有前開可信性之情節不顧，任意捨棄其
        證詞不採，反而不符採證之法則。故上開選任辯護人所
        為被告辯護者，尚不足為有利於被告之判斷。
  （五）再者，證人即警員何志華曾於原審結證稱：當初他並沒
        有跟被告說那台挖土機要放在原來被查獲的地方不能動
        ，因為已經責付保管了，就是被告自己要保管的，他是
        跟被告說責付給被告保管，被告要負保管的責任，不要
        壞掉不見，不要到時候法院要你拿出來時，你拿不出來
        等語（見原審卷第73頁）。上開證詞經對照被告於警詢
        時供稱於95年2月9日受責付保管後，即未再使用該台挖
        土機（見97年度偵字第3951號偵查卷第4頁），及於原
        審時續供述被查獲之後，他就不敢隨便亂動挖土機等語
        （見原審卷第12頁），即可知當初警員何志華將扣案之
        挖土機委託被告保管時所對被告交代應盡保管義務之說
        明，已有效令被告理解其所言之利害關係，亦即不能使
        該部挖土機脫離其實力支配之範圍或致令不堪使用。準
        此以觀，扣案之挖土機於95年2月9日至3月8日前之某時
        被移往他處時，必定是在被告之控制下所為，否則若係
        遭竊或其他不明原因而遺失，以被告本身都不敢亂動挖
        土機之態度，怎可能不向警方或相關單位通報，任令該
        台挖土機下落不明，更不可能於95年3月8日當杜葳、周
        茂照前去會勘時，猶不作聲，再度錯失澄清之機會，而
        無端背負違反保管義務之責任。是以扣案之三菱牌黃色
        挖土機1台，厥係於上述時間，在被告實力支配之下所
        移往他處，偏偏被告又無法提出以供檢察官執行沒收，
        則論其於當初移往他處時，即係有意隱匿之舉，自不違
        反經驗法則及論理法則，然選任辯護人仍為被告辯護其
        無犯罪之動機及故意，自非可採。
  （六）被告及選任辯護人雖復辯稱該台挖土機因一直停放在仁
        愛鄉○○村○○○○道路22.5公里下方約100公尺處山
        坡地之溪邊，而於95年6月9日發生水災時，遭洪水沖失
        ，非被告加以隱匿等語，並舉證人即被告之妻林桂琴為
        證，復提出仁愛鄉發祥村之村長張仁於所出具之證明書
        1件、95年日月潭氣象站逐日雨量資料1份及臺視新聞全
        球資訊網所刊登六九水災之報導1則等為憑（見原審卷
        第16-19、113頁）。惟上開辯解，並非可採，理由如下
        ：
        1.該台挖土機於95年2月9日至同年3月8日前之某時，即
          遭被告移往他處而加以隱匿等事實，業經證明有如前
          述，並非始終停放在被查獲之地點；且本件亦無事證
          可認被告將該台挖土機移往他處隱匿後至95年6月9日
          之間，曾再停回原被查獲處放置。
        2.又被告於97年10月14日受檢察官訊問時，供稱該台挖
          土機是停放在力行產業道路的「路邊」，約那條路22
          .5公里處被沖走的（見97年度偵字第3951號卷第10頁
          ），同年12月10日為原審法院訊問時，則改稱他是放
          在力行產業道路22.5公里的溪旁（見原審卷第13頁）
          ，但98年3月26日於原審行準備程序時，再改稱他停
          放在南投縣政府警察局仁愛分局投仁警刑字第095000
          0692號刑案偵查卷宗第14頁下方照片中鐵皮屋（即工
          寮）旁1個黑色箭頭所指處（見原審卷第41頁），前
          後所言，已嫌不一。且不論停放在路邊或上述工寮旁
          黑色箭頭所指處，以扣案挖土機之體積、噸位相較於
          該處簡易工寮而言，前者遭洪水沖失，而工寮卻仍屹
          立在原處無恙（參被告於96年5月29日所提出附於臺
          灣南投地方法院96年度訴字第526號卷第17頁背面上
          方之照片所示），也不合理。
        3.再者，依前開警員何志華之證詞，及被告自承被查獲
          之後，就不敢隨便亂動挖土機等語，可證被告相當明
          瞭其所負保管責任之利害關係，業見前述。則該台挖
          土機若果真為洪水沖失，被告竟完全反於上開不敢隨
          便亂動挖土機之謹慎心態，始終忍置而未向警方或相
          關單位通報，前後態度兩極，自無從令人信其所云遭
          洪水沖走等語可能屬實。遑論其於臺灣南投地方法院
          96年度訴字第526號違反水土保持法案件在96年5月29
          日行準備程序時，仍同意扣案之挖土機1台得為證據
          ，而未陳報已被洪水沖失（見上開案號卷第12頁），
          復於97年1月10日再行準備程序，當被詢及扣案之挖
          土機係何人所有、供何用途等問題時，仍無言及挖土
          機已遭洪水沖走（見上開案號卷第41頁），更足以證
          明被告方面就此部分所為辯解不能採信。
        4.而證人即被告之妻林桂琴固於原審具結證述：挖土機
          都沒有移動過，都有停放在該處，後來是因為大水沖
          走等語（見原審卷第113頁）。但事實上扣案之挖土
          機已遭被告於95年2月9日至同年3月8日前之某時，移
          往他處隱匿，故林桂琴所言顯有為被告迴護之情形，
          而失之偏頗，自不適合為被告有利之認定。
        5.另仁愛鄉發祥村之村長張仁於所出具之證明書，內雖
          記載茲證明被告所有三菱廠牌之挖土機確實於95年6
          月9日發生之六九水災被水沖失，遍尋不獲，屬實無
          訛等情，但被告已自承村長並沒有目睹挖土機被沖走
          （見原審卷第14頁），則該份證明書所載內容既非證
          人親自之見聞，即不發生所欲證明事項之效果。
        6.前述張仁於之證明書因不能證明被告所有之挖土機置
          於被查獲處而於六九水災中遭洪水沖走，其餘95年日
          月潭氣象站逐日雨量資料1份及臺視新聞全球資訊網
          所刊登六九水災之報導1則等證據資料，又僅能說明
          95年6月9日發生水災之事實，自仍無法釋明被告方面
          所辯可能為真。
  （七）綜合前述，本件事證明確，被告隱匿警方於職務上所委
        託其掌管之挖土機1台之犯行，已足可認定。
  二、按刑法第138條之毀損公務員職務上掌管之物品罪，祇要
      對於公務員職務上所掌管之物品，有毀棄、損壞、隱匿或
      致令不堪用之任一行為，罪即成立，不以兼具為限（最高
      法院88年度台上字第3742號判決參照）。故核被告乙○○
      所為，係犯刑法第138條之隱匿公務員職務上委託掌管之
      物品罪。原審判決以被告之犯行事證明確，而適用上開規
      定予以論罪，並審酌被告漠視公權力之執行，所為殊非可
      取，及否認犯行之態度等一切情狀，量處有期徒刑5月，
      且說明依新舊法比較之結果，有關易科罰金之折算標準，
      以舊法之規定有利於被告，而依刑法第2條第1項前段、修
      正前刑法第41條第1項前段、95年5月17日修正公布前罰金
      罰鍰提高標準條例第2條及現行法規所定貨幣單位折算新
      臺幣條例第2條等規定，諭知易科罰金之折算標準，暨按
      中華民國九十六年罪犯減刑條例第2條第1項第3款之規定
      減其宣告刑2分之1，核其認事、用法尚無違誤，量刑亦屬
      妥當，應予維持。惟被告上訴意旨仍執前詞，稱其並無隱
      匿警方所委其保管經扣案之挖土機1台，而係於95年6月9
      日遭洪水沖走云云，因查非實情，故本件上訴顯無理由，
      應予駁回。
據上論斷，應依刑事訴訟法第368條，判決如主文。
本案經檢察官甲○○到庭執行職務。
中    華    民    國    98    年    11    月    5     日
            刑事第九庭  審判長法  官  江  德  千
                              法  官  許  旭  聖
                              法  官  莊  深  淵
以上正本證明與原本無異。
如不服本判決應於收受送達後十日內向本院提出上訴書狀，其未
敘述上訴之理由者，並得於提起上訴後十日內向本院補提理由書
（均須按他造當事人之人數附繕本）「切勿逕送上級法院」。
                              書記官  陳  振  海
中    華    民    國    98    年    11    月    5     日


司法院資訊處製作；財團法人民間司法改革基金會備份。
